【裁判字號】    95,金訴,11
【裁判日期】    950627
【裁判案由】    洗錢防制法
【裁判全文】
臺灣臺中地方法院刑事判決              95年度金訴字第11號
公  訴  人  臺灣臺中地方法院檢察署檢察官
被      告  甲○○
                   （現另案於臺灣臺中戒治所強制戒治中）
上列被告因詐欺案件，經檢察官提起公訴（九十五年度偵字第六
０七二號），本院合議庭裁定改以簡式審判程序審理後，判決如
下：
    主  文
甲○○幫助連續意圖為自己不法之所有，以詐術使人將本人之物
交付，累犯，處有期徒刑肆月，如易科罰金，以佰元折算壹日
。
    事  實
一、甲○○曾於民國八十一年間，因違反麻醉藥品管理條例等案
    件，經法院判各處有期徒刑六年、六月，並定應執行刑有期
    徒刑六年二月，於八十二年一月十八日確定，於八十四年十
    一月十八日因縮短刑期假釋出監，嗣經撤銷假釋執行殘刑三
    年一月二十四日，另八十七年間，因違反毒品危害防制條例
    、動產擔保交易法等案件，先後經本院各判處有期徒刑六月
    、拘役二十日，各於八十八年二月一日、同年一月二十五日
    確定，經與上揭撤銷假釋後之殘刑接續執行，於九十二年一
    月一日縮刑期滿而執行完畢，猶不知悔改，其預見姓名年籍
    不詳綽號「小高」之成年人（下稱「小高」）收集他人申辦
    之行動電話門號使用，係藉以遂行財產上犯罪之目的，竟不
    顧他人所可能遭害之危險，竟基於幫助「小高」犯詐欺取財
    之不確定故意，於九十三年二月二十五日下午六時許，在臺
    中縣神岡鄉某不知名之車行，將其所申辦之和信電信公司行
    動電話門號0000000000號之ＳＩＭ卡，以新台幣
    （下同）一千元代價出售予「小高」使用。嗣「小高」取得
    前開行動電話門號後，即與其他不詳姓名之成年人共同意圖
    為自己不法之所有之概括犯意，「小高」等人除先各於九十
    二年十二月三十一日中午、九十三年三月十一日下午三時三
    十分許，分別以一千元、四千元之代價，向劉張靜麗（另由
    檢察官偵查中）、葉俊麟（業經檢察官為不起訴處分確定）
    購得其二人各自開立之中國信託商業銀行臺南分行帳號00
    000000000000000號帳戶（下稱劉張靜麗之
    帳戶，起訴書漏載）、臺灣區中小企業銀行南嘉義分行帳號
    00000000000號（下稱葉俊麟之帳戶）之存摺、
    印章、提款卡及密碼外，並於九十三年四月二十七日，以「
    八方科技公司」為名，利用甲○○所出售之行動電話ＳＩＭ
    卡撥打電話予乙○○，向乙○○佯稱：業已中獎，欲寄送貴
    賓卡等語，待乙○○取得貴賓卡後，再向乙○○佯稱：其所
    持有之貴賓卡中獎一百萬元，惟需匯款至指定之帳戶捐作慈
    善用後方能領取獎金云云，乙○○不疑有他，乃依照「小高
    」等人之指示，先後於九十三年四月二十一日、同年六月二
    十九日，各依指示匯款十二萬元、二萬四千元至上揭劉張靜
    麗之帳戶及葉俊麟之帳戶中，旋即為「小高」等人提領一空
    。嗣乙○○察覺有異，經報警處理後，始知受騙。
二、案經嘉義市警察局移送臺灣嘉義地方法院檢察署呈請臺灣高
    等法院檢察署檢察長核轉臺灣臺中地方法院檢察署檢察官偵
    查起訴。
    理  由
一、訊據被告甲○○對於上揭將所申辦之行動電話之ＳＩＭ卡出
    售予「小高」供犯詐欺取財使用之犯罪事實坦承不諱，並經
    證人即被害人乙○○於警詢時證述屬實，且經證人葉俊麟、
    劉張靜麗於警詢時證述綦詳，復有國泰世華商業銀行匯出匯
    款回條、中國信託商業銀行匯款申請書、警員吳德財製作之
    被害報告書、律師事務所函、登記費用收訖憑證、證人葉俊
    麟之帳戶交易明細在卷可稽。查被告係有社會生活經驗之成
    年人，且自政府開放行動電話自由申請設立以來，使一般人
    申請行動電話門號極為容易、便利，故除非充作犯罪使用，
    一般正常使用之存款帳戶，並無向他人購買之必要。況坊間
    新聞媒體，對於不肖犯罪集團，經常利用人頭戶之行動電話
    ，作為詐欺他人財物工具，亦多所報導，被告對此應知之甚
    詳，竟仍將其所有前開行動電話之ＳＩＭ卡出售予「小高」
    ，「小高」嗣後果然夥同其他不詳姓名之成年人據以為詐欺
    取財之用，被告顯具有幫助「小高」等人犯詐欺取財之不確
    定故意甚明，足認被告之自白與事實相符。本件事證明確，
    被告之犯行應堪認定。
二、按刑法上之故意，以行為人對於構成犯罪之事實，包括犯罪
    客體、行為、結果等均有具體確定認識，並有意使其發生者
    為確定故意，而行為人對於構成犯罪之事實，雖無具體確定
    認識，然已預見其發生，而其發生不違背其本意者，則為不
    確定故意。又行為人基於幫助他人犯罪之意思，為促成他人
    犯罪而為犯罪構成要件以外之行為，為幫助犯。本件被告甲
    ○○出售其所有前開行動電話之ＳＩＭ卡予「小高」，「小
    高」嗣據以作為詐欺取財使用，既不違背被告當初出售該行
    動電話之ＳＩＭ卡之本意，已如前述，且係參與提供取得詐
    欺取財犯罪之工具，對此犯行施以助力，為詐欺取財罪構成
    要件以外之行為，應以詐欺取財罪之幫助犯論之。是核被告
    所為，係犯刑法第三十條第一項、第三百三十九條第一項之
    幫助詐欺取財罪。又起訴書雖認正犯「小高」等人事後係犯
    常業詐欺之犯行，然因幫助犯需對正犯之犯罪事實，具有共
    同之認識而加以助力方能成立；況從犯對正犯行為所認識之
    內容，如正犯所發生之事實不一致時，應僅就其認識之範圍
    負責，本件被告既僅認識正犯「小高」犯普通詐欺取財之犯
    行，縱「小高」等人事後係以常業之犯意為之，惟尚難據此
    即認定被告於出售上揭之時亦有常業詐欺幫助犯意；況
    本件被害人僅有一人，被害之次數僅有二次，亦難據以認定
    被告確有幫助常業詐欺取財之事實，而起訴法條雖認被告係
    犯刑法第三十條第一項、第三百四十條之幫助常業罪嫌，然
    因公訴檢察官於本院審理時已當庭更正被告之起訴法條為刑
    法第三十條第一項、第三百三十九條第一項之幫助詐欺取財
    罪，本件自無庸再予以變更起訴法條，附此敘明。正犯「小
    高」等人就上揭詐欺取財之犯行間，有犯意聯絡及行為分擔
    ，均為共同正犯。另「小高」等人上揭先後所為二次詐欺取
    財犯行，時間緊接，觸犯構成要件相同之罪名，顯係基於概
    括之犯意反覆為之，為連續犯，應以一罪論。又被告曾於八
    十一年間，因違反麻醉藥品管理條例等案件，經法院判各處
    有期徒刑六年、六月，並定應執行刑有期徒刑六年二月，於
    八十二年一月十八日確定，於八十四年十一月十八日因縮短
    刑期假釋出監，嗣經撤銷假釋執行殘刑三年一月二十四日，
    另八十七年間，因違反毒品危害防制條例、動產擔保交易法
    等案件，先後經本院各判處有期徒刑六月、拘役二十日，各
    於八十八年二月一日、同年一月二十五日確定，經與上揭撤
    銷假釋後之殘刑接續執行，於九十二年一月一日縮刑期滿而
    執行完畢，此有臺灣臺中地方法院檢察署刑案資料查註紀錄
    表與臺灣高等法院被告前案紀錄表各一份在卷可憑，其受有
    期徒刑之執行完畢後，五年以內再犯有期徒刑以上之罪，為
    累犯，應依刑法第四十七條之規定加重其刑。再被告係幫助
    「小高」等人犯詐欺取財罪，為從犯，應依刑法第三十條第
    二項規定，按正犯之刑減輕之，並先加後減。爰審酌被告前
    已有多次犯罪紀錄，素行不良，有前揭被告前案紀錄表可參
    ，因貪圖小利，擅自提供金融機構帳戶供他人非法使用，使
    犯罪難以查緝，等同助長犯罪，行為殊屬不當，惟念及被告
    犯後尚能坦承犯行，態度尚稱良好等一切情狀，量處如主文
    所示之刑，並諭知易科罰金之折算標準。
三、公訴意旨另以：被告所為如事實欄所示之犯行，尚涉有刑法
    第三十條第一項、洗錢防制法第九條第一項之幫助洗錢罪嫌
    。經查：
（一）按洗錢行為係指行為人為掩飾或隱匿自己或他人重大犯罪
      所得財物或財產上之利益，或行為人收受、搬運、寄藏、
      故買或牙保他人因重大犯罪所得財物或財產上之利益，洗
      錢防制法第二條固有明定。但洗錢防制法之制定，旨在規
      範特定重大犯罪（詳見該法第三條）不法所得之資金或財
      產，藉由洗錢行為，諸如經由各種金融機關或其他交易管
      道，轉換成為合法來源之資金或財產，以切斷資金與當初
      犯罪行為之關連性，俾便於隱匿其犯罪行為或該資金不法
      來源或本質，以逃避追訴、處罰。該法之制定背景（參見
      立法院公報第八十五卷第四十三期院會紀錄第六六頁至第
      七八頁），主要係針對預防鉅額贓款，經由洗錢行為轉變
      為合法來源，造成資金流向之中斷，使偵查機關無法藉由
      資金之流向，追查不法前行為之犯罪行為人。足見其所保
      護之法益為國家對特定重大犯罪之追訴及處罰，此觀該法
      第一條已明定：「為防制洗錢，追查犯罪，特制定本法」
      ，而對不法之前行為其所侵害之一般法益，因已有該當各
      行為之構成要件加以保護，自非該法之立法目的甚明。又
      該法第二條第一款之洗錢行為，除利用不知情之合法管道
      （如金融機關）所為之典型行為外，固尚有其他掩飾、藏
      匿犯特定重大犯罪所得財產或利益之行為，但仍須有旨在
      避免追訴、處罰而使其所得財物或利益之來源合法化，或
      改變該財物或利益之本質之犯意，始克相當，若僅係行為
      人對犯特定重大犯罪所得之財產或利益作直接使用或消費
      之處分行為，自非該法所規範之洗錢行為（最高法院九十
      二年度臺上字第三六三九號、九十三年度臺上字第二五二
      三號判決可資參照）。亦即所謂洗錢，無論係掩飾或隱匿
      因自己或他人重大犯罪所得財物或財產上利益之行為，均
      為行為人於完成犯罪行為後，為利用或確保此一前行為之
      不法犯罪所得財物或財產上利益所為之另一行為，應屬一
      種處分犯罪所得財物或財產上利益之行為（處分贓物之行
      為），此觀諸同條第二款將收受、搬運、寄藏、故買或牙
      保他人因重大犯罪所得財物或財產上利益等贓物之犯罪行
      為，亦同列為洗錢行為甚明。就行為人而言，此種處分贓
      物行為，原係不罰之後行為之一種；而所謂不罰之後行為
      ，係行為人於完成其犯罪後，對於其所侵害法益之另一次
      侵害，不另構成犯罪之情形。即前行為與後行為間並無行
      為發展之階段關係，僅處罰前行為即已兼及後行為者，該
      後行為即為前行為所吸收，不再視其為獨立之犯罪，例如
      將竊盜或搶奪取得之財物據為己有或出賣等行為，不能再
      論以侵占罪等。亦即洗錢行為（自己洗錢），係指行為人
      完成犯罪行為後，對於犯罪所得財物或財產上利益所另為
      掩飾或隱匿等行為，該行為在刑罰體系上原係不罰之後行
      為，然因特殊社會防衛之需要（參照該法第一條），始予
      以刑罰化；若行為本身即係該洗錢防制法第三條所稱重大
      犯罪之取得財物之犯罪方法或手段，此等行為即為該條所
      稱重大犯罪行為之一部分，並非行為人因為該條所稱重大
      犯罪行為並取得犯罪所得財物或財產上利益後，所另為掩
      飾或隱匿犯罪所得財物或財產上利益之行為，自難遽認係
      洗錢行為。同理，為他人洗錢亦指於他人因重大犯罪所得
      財物或財產上利益後，所另為之掩飾或隱匿、收受、搬運
      、寄藏、故買或牙保等行為至明。
（二）上揭「小高」等人使用劉張靜麗之帳戶、葉俊麟之帳戶，
      即為「小高」等人犯詐欺取財犯行中之「使人將本人或第
      三人之物交付」之行為，本為詐欺取財犯罪行為的一部分
      ，並非另為掩飾或隱匿犯罪所得財物或財產上利益之行為
      。且各該被害人就其匯款之金融機構帳戶戶名、帳號，均
      知之甚詳，並未產生掩飾或隱匿「重大犯罪所得財物或財
      產上利益」之效果，偵查機關隨時均能發現該帳戶係詐欺
      取財之犯罪行為人供被害人匯款之用，惟一能掩飾或隱匿
      者，乃「誰是犯罪行為人」，實難認正犯「小高」等人所
      為與洗錢防制法第二條規定之洗錢行為相符，況本件被告
      僅係提供行動電話之ＳＩＭ卡供「小高」犯詐欺取財罪使
      用，已難認被告上揭所為之犯行，係涉有犯刑法第三十條
      第一項、洗錢防制法第九條第一項之幫助洗錢罪。此外復
      查無其他積極證據，足認被告有何幫助供人掩飾或隱匿自
      己或他人重大犯罪所得財物或財產上之利益之事證，自難
      據以推論被告就此部分確有公訴人所指幫助洗錢犯行，原
      應為無罪之諭知，惟公訴人認此部分與前揭成罪之幫助詐
      欺取財罪之犯罪事實間，有想像競合之裁判上一罪關係，
      爰不另為無罪之諭知，併予指明。
據上論斷，應依刑事訴訟法第二百七十三條之一第一項、第二百
九十九條第一項前段，刑法第三百三十九條第一項、第三十條第
一項、第二項、第四十一條第一項前段，第四十七條，罰金罰鍰
提高標準條例第一條前段、第二條、判決如主文。
中    華    民    國    95    年    6     月    27    日
                        臺灣臺中地方法院刑事第十一庭
                                法  官  王世華
上正本證明與原本無異。
如不服本判決，應於送達後十日內向本院提出上訴狀（須附繕本
），上訴於台灣高等法院台中分院。
                                書記官  劉易柔
中    華    民    國    95    年    6     月    27    日
附錄本案論罪科刑法條全文
刑法第三百三十九第一項：
意圖為自己或第三人不法之所有，以詐術使人將本人或第三人之
物交付者，處五年以下有期徒刑、拘役或科或併科一千元以下罰
金。


司法院資訊處製作；財團法人民間司法改革基金會備份。
